【裁判字號】    92,訴,292
【裁判日期】    920910
【裁判案由】    撤銷詐害行為等
【裁判全文】
臺灣屏東地方法院民事判決  九十二年度訴字第二九二號
    原      告  聯信商業銀行股份有限公司
    法定代理人  丙○○
    訴訟代理人  戊○○
                乙○○
                陳彥勝律師
    被      告  甲○○        .
                賜優環保科技股份有限公司
                              .
    法定代理人  丁○○        .
    右二人共同
    訴訟代理人  孔福平律師
右當事人間撤銷詐害行為等事件，本院判決如左：
    主      文
原告之訴駁回。
訴訟費用由原告負擔。
    事實及理由
一、原告原名為屏東縣屏東市第一信用合作社，於民國八十九年七月一日起與保證責
    任台中市第六信用合作社合併變更組織並更名為聯信商業銀行股份有限公司，合
    先敘明。
二、原告起訴主張：被告甲○○於民國八十四年一月十六日邀同訴外人即被告之妻子
    林高碧玉擔任連帶保證人，以其所有坐落屏東縣屏東市○○段一０七一之二、一
    ０七一之一三、一０七一之一四、一０七一之一五、一五０二地號土地（下稱系
    爭土地）作為擔保，設定新台幣（下同）二千五百二十萬元之最高限額抵押權（
    下稱系爭抵押權）予原告，向原告分別借款一千七百五十萬元及三百五十萬元，
    共計二千一百萬元，嗣於九十一年一月十六日即未依約繳納本息，原告遂於九十
    一年八月二十八日聲請拍賣抵押物，並經本院為許可之裁定確定在案。詎於本院
    拍賣抵押物執行程序中，被告竟於九十一年十月十一日具狀聲明異議，主張伊於
    八十八年八月二十日已將系爭土地出租予被告賜優環保科技股份有限公司（下稱
    賜優公司）供作停車場及堆積物品使用，至其上未保存登記建物（鐵皮遮雨棚，
    下稱系爭建物）則為賜優公司所原始興建。甲○○於八十三年辦理借款之際，即
    向原告書立切結書，保證於設定抵押權予原告後，未經原告同意絕不出租、典讓
    或作為其他有損於原告之處分，如有違諾，願負法律責任。詎甲○○竟於八十八
    年八月二十日將系爭土地其中一０七一之一三、一０七一之一四、一０七一之一
    五等四筆土地出租（下稱系爭土地二）予賜優公司，於九十一年八月二十日到期
    後，又於九十一年八月二十二日簽訂新約，並又任憑賜優公司於系爭土地二上搭
    建系爭建物，致使擔保品難以拍賣，被告顯然損害原告之債權，爰依民法第二百
    四十四條第二項規定請求撤銷被告間之有償租賃行為。又本院於撤銷被告間之有
    償租賃行為後，賜優公司已無占有系爭土地二之權源，且系爭建物影響原告債權
    甚鉅，所有權人甲○○怠於行使權利，爰依民法第二百四十四條第四項、第二百
    四十二條及第七百六十七條規定，請求代位甲○○向賜優公司請求拆除系爭土地
    二上之系爭建物後，將系爭土地返還甲○○。於本院聲明：(一)甲○○與賜優公司
    間，就系爭土地二於九十一年八月二十二日所為租賃行為應予撤銷。(二)賜優公司
    應將系爭土地二上之系爭建物拆除後，將土地返還甲○○。
三、被告則以：原告得於拍賣抵押物之強制執行程序中，逕行請求本院除去租賃權即
    可，並無需提起本件訴訟。又甲○○所簽立之切結書並無約定系爭土地不能出租
    ，且出租行為並非詐害原告債權之行為等語置辯。於本院聲明：原告之訴駁回。
四、原告主張甲○○於八十四年一月十六日邀同林高碧玉擔任連帶保證人，以其所有
    系爭土地作為擔保，設定系爭抵押權予原告，向原告分別借款一千七百五十萬元
    及三百五十萬元，共計二千一百萬元，嗣於九十一年一月十六日即未依約繳納本
    息，原告遂於九十一年八月二十八日聲請拍賣抵押物，並經本院為許可之裁定確
    定在案。詎於本院拍賣抵押物執行程序中，被告竟於九十一年十月十一日具狀聲
    明異議，主張伊於八十八年八月二十二日已將系爭土地二出租予賜優公司，九十
    一年八月二十二日租賃契約到期後，被告又於九十一年八月二十二日續約，租賃
    期間為九十一年八月二十二日至九十六年八月二十一日止，系爭土地二現由賜優
    公司供作停車場及堆積物品使用，系爭建物則為賜優公司所原始興建等事實，業
    據其提出土地登記謄本影本、借據影本、契據條款變更契約影本、約定書影本、
    異議狀影本、租賃契約影本、公證書影本切結書影本各一份為證（見本院卷第一
    二至四三頁），且為被告所不爭執，此部分堪信為真實。
五、至原告主張被告就系爭土地二之租賃行為，顯屬詐害原告債權之行為，則為被告
    所否認，並以前揭情詞置辯。是本件應先審酌原告得否依據民法第二百四十四條
    第二項提起本件訴訟？經查：
  (一)按不動產所有人設定抵押權後，於同一不動產上固得設定地上權或其他權利，但
    其抵押權不因此而受影響，民法第八百六十六條定有明文。又不動產所有人設定
    抵押權後，如與第三人訂立租賃契約而影響抵押物之售價以致抵押權無法受清償
    者，該租賃契約對於抵押權人不生效力，抵押權人因屆期未受清償，聲請拍賣抵
    押物時，執行法院自可依法以無租賃狀態逕予執行，亦經司法院以院字第一四四
    六號解釋在案。故祗須其租賃權係發生在抵押權設定之後，且影響抵押物之售價
    以致抵押權無法受清償者，法院即可為除去租賃權之裁定。（最高法院八十六年
    台上字第一０六號裁定參照）
  (二)原告主張系爭土地二於八十二年十二月二十四日設定系爭抵押權予原告後，甲○
    ○於八十八年八月二十二日竟又將系爭土地二出租予賜優公司，九十一年八月二
    十二日租賃契約到期後，被告又於九十一年八月二十二日續約，租賃期間為九十
    一年八月二十二日至九十六年八月二十一日止之事實，已如前述，而甲○○積欠
    原告之債務高達二千二百多萬元，系爭土地二及伊所提供擔保之坐落屏東縣屏東
    市○○街三七五號建物，經本院委託鑑定單位鑑價之結果，其僅值一千七百十五
    萬二千六百六十四元，此有原告提出之鑑定報告書影本在卷可稽（見本院卷第四
    四至四七頁），是倘如原告所稱屬實，系爭租賃權既顯然影響抵押權，至抵押權
    人無法受清償，則依前揭說明，原告自得逕行請求本院民事執行處將系爭抵押權
    除去後拍賣，而系爭租賃權由原告向本院民事執行處請求除去即可消滅，原告顯
    無提起本件訴訟之必要，而系爭租賃權應係屬無詐害之租賃權。
  (三)按債務人所為之有償行為，於行為時明知有損害於債權人之權利者，以受益人於
    受益時亦知其情事者為限，債權人得聲請法院撤銷之，民法第二百四十四條第二
    項定有明文。是債務人所為之有償行為，必須係屬有損害債權人之權利者，方需
    由債權人聲請法院撤銷之，而系爭租賃權非屬有詐害之租賃權，已如前述，則原
    告據此主張請求甲○○與賜優公司間，就系爭土地二於九十一年八月二十二日所
    為租賃行為應予撤銷云云，尚顯無據。又系爭租賃權於原告請求本院民事執行處
    除去前，仍屬存在，則原告依民法第二百四十四條第四項、第二百四十二條及第
    七百六十七條規定，請求代位甲○○向賜優公司請求拆除系爭土地二上之系爭建
    物後，將系爭土地返還甲○○云云，即屬無據。
六、綜上所述，原告主張被告間就系爭土地二於九十一年八月二十二日所為租賃行為
    有詐害原告之債權云云，並無可採。從而，原告依民法第二百四十四條第二項規
    定請求撤銷被告間之有償租賃行為及民法第二百四十四條第四項、第二百四十二
    條及第七百六十七條規定，請求代位甲○○向賜優公司請求拆除系爭土地二上之
    系爭建物後，將系爭土地返還甲○○，均無理由，併予駁回。
七、據上論結，本件原告之訴為無理由，依民事訴訟法第七十八條，判決如主文。
中      華      民      國    九十二    年      九      月      十      日
                                    臺灣屏東地方法院民事第一庭
~B審判長法官  羅心芳
~B法      官  周群翔
~B法      官  許蓓雯
右為正本係照原本作成。
如不服本判決，應於收受送達後二十日內向本院提出上訴書狀。
~B法院書記官  劉淑蓉
中      華      民      國    九十二    年      九      月      十      日


司法院資訊處製作；財團法人民間司法改革基金會備份。
